【裁判字號】    99,台上,8262
【裁判日期】    991230
【裁判案由】    強盜等罪
【裁判全文】
最高法院刑事判決            九十九年度台上字第八二六二號
上  訴  人  劉維德
            林大新
            林純
            鄭亦銘
            甘忠民
上列上訴人等因強盜等罪案件，不服台灣高等法院台中分院中華
民國九十九年十月十三日第二審判決（九十九年度上訴字第七一
一號，起訴案號：台灣台中地方法院檢察署九十七年度偵字第二
八八九八號、九十八年度偵字第一０七七、二八七八、三五０二
號），提起上訴，本院判決如下：
    主  文
原判決關於劉維德附表一(二)編號11.、林純附表一(四)編號１、鄭
亦銘附表一(五)編號４至６部分均撤銷，發回台灣高等法院台中分
院。
其他上訴駁回。
    理  由
壹、發回部分（上訴人劉維德原判決附表一(二)編號、上訴人林
    純附表一(四)編號１、上訴人鄭亦銘附表一(五)編號４至６均
    強盜部分）：
本件原判決維持第一審論處上訴人劉維德關於原判決附表一（下
稱附表一）(二)編號共同犯攜帶兇器強盜未遂罪刑之判決，上訴
人林純附表一(四)編號１共同犯攜帶兇器強盜罪刑之判決，上訴
人鄭亦銘附表一(五)編號４至６共同犯攜帶兇器強盜既、未遂三罪
刑之判決，駁回劉維德、林純、鄭亦銘該部分在第二審之上訴
，固非無見。
惟查：(一)、被告或共犯之自白，不得作為有罪判決之唯一證據，
仍應調查其他必要之證據，以察其是否與事實相符，刑事訴訟法
第一百五十六條第二項定有明文，其立法意旨乃在防範被告或共
犯自白之虛擬致與真實不符，故對自白在證據上之價值加以限制
，明定須藉補強證據以擔保其真實性。所謂補強證據，係指除該
自白本身之外，其他足以證明該自白之犯罪事實確具有相當程度
真實性之證據而言。至該被告或共犯前後供述是否相符、有無重
大矛盾、指述是否堅決等情，僅得為判斷其供述有無瑕疵之基礎
，非自己或共犯相關犯罪事實之補強證據。經查：(1)原判決認定
林純有事實欄二(七)所載與劉維德基於強盜犯意聯絡，由林純
駕車，劉維德持不具殺傷力之空氣槍劫取被害人朱婉菁財物得逞
之犯行。固於理由內謂證人即共同被告劉維德於偵查及第一審之
證詞與證人即被害人朱婉菁於警詢、第一審證述情節相符，劉維
德之證述自得執為認定林純此部分強盜犯行之依據（見原判決
第二五頁(五)1.至第二七頁）；並依證人何秀霞於第一審之證詞，
說明劉維德指證林純參與該次強盜犯行尚屬有據，無誣陷林
純云云（見原判決第二八頁第四行以下）。然稽之原判決所採憑
朱婉菁之證述內容，縱屬實情，均止於證明其遭二歹徒劫財，劉
維德為持槍者等旨（見原判決第二五頁第十二行以下），無一言
及林純參與其事，而劉維德有無虛詞誣陷或偽證，已與補強證
據有別，原判決引據證人何秀霞於第一審關於林純未將其委託
之新台幣三千元交付劉維德或林大新等證詞（見原判決第二八頁
第四行以下），既未證稱林純與強盜案之關連性，何以能執為
劉維德於警詢及第一審證言之補強證據？原判決未詳述其理由，
逕採納劉維德等證詞，認定林純有此部分強盜犯行，自嫌速斷
。(2)原判決認定鄭亦銘有事實欄二(十三)、(十四)、(十五)之強盜犯行，係採
納共同被告劉維德之證詞及證人即被害人游絲淇、康琬瑜、廖穗
青等人於警詢之證詞及指認為主要論據（見原判決第四二頁(十一)至
第四五頁第五行）。惟稽之證人游絲淇、康琬瑜、廖穗青於警詢
之供述，似均表示無從指認鄭亦銘為上揭案件之共犯（見第二八
八九八號偵查卷(一)第七一、七二、七七至七九頁、卷(二)第五十至
五二頁），原判決引據卷附指認犯罪嫌疑人紀錄表亦僅指認劉維
德部分（見原判決第四二頁第十二行、倒數第五、六行、第四五
頁第二、三行），既未證稱或指認鄭亦銘與上揭強盜三案之關連
性，似無從憑為劉維德證詞之佐證；至劉維德前後陳述是否一致
、有無虛詞誣陷或偽證，尤與補強證據有別。原判決未調查其他
適法之補強證據以資判斷，逕採納劉維德之證詞，認定鄭亦銘有
此部分強盜犯行，自有未合。(二)、審理事實之法院，對於案內與
待證事實有重要關係，而屬依法應予調查之證據，茍未依法調查
或雖已調查而未調查明白，即與證據未經調查無異，如率行判決
，其判決當然為違背法令。對於未發覺之罪自首而受裁判者，得
減輕其刑，刑法第六十二條前段定有明文。是否符合自首之規定
，事實審法院應詳加調查認定。而該條規定之自首，祇以犯人在
其犯罪未發覺前，向該管公務員自承犯罪而受裁判為已足，且不
以先向該公務員告知為必要，即受追問時，告知其犯罪仍不失為
自首。依卷附警詢筆錄之記載，劉維德於民國九十七年十二月十
日經警詢問時已陳稱：「（你與吳坤明及綽號大貼男子（鄭亦銘
）是否還涉嫌其他強盜案？）有，另外有二件被害人還未到場指
認。」「我也帶警方到相關處所繼續追查其他強盜案之贓證物」
（見第二八八九八號偵查卷(一)第十九、二十頁）。證述如果非虛
，劉維德所指二強盜案是否即為事實欄二(十五)之案件？原判決認定
該案被害人廖穗青係於同年月十六日始指認劉維德犯案（見原判
決第七六頁倒數第二、一行），則警方是否依劉維德帶同始查獲
該案，劉維德究否係於被害人廖穗青於警詢指證後始承認犯罪，
似非無疑，實情為何？攸關劉維德有無於犯罪被發覺前自首之判
斷，對其利益有重大關係，自應詳予釐清審認，乃原審未詳加調
查究明，並於理由內為必要之論述，遽認事實欄二(十五)之強盜案件
，劉維德於被害人指認後始被動承認犯罪，與自首不相符，有調
查未盡及判決理由不備之違誤。劉維德、林純、鄭亦銘上訴意
旨均執以指摘原判決該部分不當，非無理由，應認該部分有撤銷
發回之原因。
貳、駁回部分：
一、劉維德附表一(二)編號３、５、９、１０、、至，林純
    附表一(四)編號３，上訴人甘忠民附表一(六)編號３均強盜部分
    ：
按刑事訴訟法第三百七十七條規定，上訴於第三審法院，非以判
決違背法令為理由，不得為之。是提起第三審上訴，應以原判決
違背法令為理由，係屬法定要件。如果上訴理由書狀並未依據卷
內訴訟資料，具體指摘原判決不適用何種法則或如何適用不當，
或所指摘原判決違法情事，顯與法律規定得為第三審上訴理由之
違法情形，不相適合時，均應認其上訴為不合法律上之程式，予
以駁回。本件原判決綜合全部卷證資料，認定上訴人甘忠民有其
事實欄二所載之強盜犯行，已詳敘所憑之證據與認定之理由；
對於甘忠民辯稱不知情云云，為不足採，亦依調查所得證據詳予
指駁、說明。因認甘忠民犯行明確，而撤銷第一審關於該部分之
科刑判決，改判仍論處甘忠民犯結夥攜帶兇器強盜罪刑；並維持
第一審論處劉維德如附表一(二)編號３、５、９、１０、、至
所示強盜八罪刑，林純附表一(四)編號３所示強盜（累犯）罪刑
之判決，駁回其等該部分在第二審之上訴，亦詳敘認定犯罪事實
所憑之證據及其認定之理由，對於劉維德辯稱第一審判決量刑過
重；林純辯稱事實欄二(十一)之強盜案係劉維德、林大新臨時起意
，其不知情云云，如何均不足採信，並已依據卷內資料，詳予指
駁，由形式上觀察，無足以影響判決結果之違法情形存在。劉維
德上訴意旨略稱：原判決未說明其附表一(二)編號３、５、９、１０
、、至強盜案符合自首之量刑，較諸同附表編號因未遂
犯量處之刑為重之理由，有違刑法第六十六條規定，併有理由不
備之違法。林純則略以：劉維德、林大新乃臨時起意犯事實欄
二(十一)之強盜案，其僅在二人犯罪完成後駕車離開現場，劉維德、
林大新於第一審已證稱其未參與或不知情，原判決仍認定其知情
參與，有理由不備之違誤等語。甘忠民則略以：不知情劉維德強
盜鄭雁文案，亦未朋分贓物，劉維德、林大新、吳坤明於第一審
亦證稱其不知討債即為強盜，原審未為採認，復未調查其與證人
楊駿懿之通聯資料，有證據調查未盡及理由不備之違法等語。惟
查：(一)、犯罪事實之認定、證據之取捨及證明力之判斷，俱屬事
實審法院之職權，苟其取捨判斷不違背經驗法則與論理法則，即
不能指為違法。又證人之供述前後稍有不符或相互間有所歧異，
究竟何者為可採，事實審法院非不可本於經驗法則與論理法則，
斟酌其他情形，作合理之比較，定其取捨，若其基本事實之陳述
與真實性無礙時，仍非不得予以採信，非謂一有不符或矛盾，即
認其全部均不可採。原判決已詳細敘明依憑劉維德供承上揭強盜
犯罪事實，林純供承有於事實欄二(十一)劉維德、林大新下車強盜
時，換座至駕駛座，於該二人劫財上車後，由其駕車逃逸等供詞
，被害人即證人朱婉菁、陳錦珠、游絲淇、康琬瑜、薛巧林、周
沛庭、吳宜珊、郭菊珍、鄭雁文、證人許秀敏、楊駿懿、同案被
告劉維德、林大新、鄭亦銘分別於警詢、偵審之證詞，佐以卷附
相關指認犯罪嫌疑人紀錄表、贓物認領保管單、身分證、健保卡
、查（取）贓相片、現場勘查相片、行動電話通聯紀錄、車籍查
詢資料、小客車租賃契約書、車輛租金繳納明細表、車輛保管切
結書，暨扣案空氣槍等證據資料，參互勾稽判斷，於理由內逐一
論述剖明其採證認事之理由，且就摒棄林純、甘忠民否認上揭
犯罪之各辯解，同案被告劉維德、林大新於第一審關於林純未
參與或不知情事實欄二(十一)強盜案，或甘忠民不知討債即為強盜等
證詞，如何不足為有利於林純或甘忠民之認定等情，於理由內
詳為論述、指駁，所為論斷及說明，無違經驗法則與論理法則，
且屬事實審法院取捨證據職權之適法行使，尚難漫指為違法；未
同時說明與判決本旨無關之證據如何不足採，乃取捨證據之當然
結果，尚非理由不備。(二)、量刑輕重，係屬事實審法院得依職權
自由裁量之事項，苟已以行為人之責任為基礎，並審酌刑法第五
十七條各款所列情狀而未逾越法定刑度，即不得遽指為違法。劉
維德所犯上揭強盜案論處之各罪，行為時均為法定本刑屬七年以
上有期徒刑之罪。又對於未發覺之罪自首而受裁判者，得減輕其
刑，刑法第六十二條定有明文。而有期徒刑減輕者，除同時有免
除其刑之規定外，減輕其刑至二分之一，為同法第六十六條所明
定。所謂減輕其刑至二分之一，係指減刑之最高度以二分之一為
限，並就法定本刑減輕而言，在二分之一限度之內，究應如何減
輕，法院本有自由裁量之權。原判決已依上揭規定，針對劉維德
上訴意旨指摘之強盜自首部分，減輕其刑，並於理由內說明其理
由，經核於法無違。(三)、本院為法律審，應以第二審判決所確認
之事實為基礎，據以判斷原審判決是否違背法令，故於第二審判
決後，不得主張新事實或提出新證據為其第三審之上訴理由。稽
之原審筆錄之記載，甘忠民及其辯護人於辯論終結前，均未聲請
上揭通聯紀錄有如何待調查之事項（見原審卷(二)第二頁以下、第
七一頁以下、第一三七頁以下各筆錄），審判長於審判期日調查
證據完畢時，詢問「尚有何證據請求調查？」甘忠民及其辯護人
均答稱「沒有」（同上卷第一五九頁背面）。甘忠民於上訴本院
時，始主張原審有此部分證據調查未盡之違法云云，顯非依據卷
內資料而為指摘。劉維德、林純、甘忠民上訴意旨，對於原判
決究竟如何違背法令，並未依據卷內資料為具體之指摘，徒執陳
詞，而為否認犯罪之事實爭辯，並對原審採證認事之職權行使，
任意爭執，難謂已符合首揭法定上訴要件，其等該部分之上訴不
合法律上之程式，均應予駁回。
二、劉維德附表一(二)編號７、，上訴人林大新附表一(三)編號７
    ，鄭亦銘附表一(五)編號８均強盜部分：
按第三審上訴書狀，應敘述上訴之理由，其未敘述者，得於提起
上訴後十日內補提理由書於原審法院，已逾上述期間，而於第三
審法院未判決前仍未提出上訴理由書狀者，第三審法院應以判決
駁回之，刑事訴訟法第三百八十二條第一項、第三百九十五條後
段規定甚明。本件上訴人劉維德不服附表一(二)編號７、，林大
新不服附表一(三)編號７，鄭亦銘不服附表一(五)編號８均強盜部分
之判決，依序於九十九年十月二十八日、同年月二十五日、同年
月二十九日提起上訴，且均未敘述理由，迄今逾期已久，於本院
判決前仍未提出，其等該部分之上訴自非合法，均應併予駁回。
三、林大新附表一(三)編號１至６、８至、所示竊盜十五罪、
    強盜六罪及收受贓物罪部分：
按上訴係不服判決請求救濟之方法，故上訴之範圍，自以原判決
已經判決之事項為限，未經下級審法院判決之案件或當事人，自
不得對之向上級審法院提起上訴。本件上訴人林大新另犯附表一
(三)編號１、３至６、８、１０、、、至、、、所示
竊盜十五罪、編號９、、至、所示強盜六罪、編號２所
示收受贓物罪，固經第一審判處罪刑，但原判決認其就該部分並
未提起第二審上訴，而未為第二審判決（見原判決第四頁二(一)、
第十七頁倒數第九行以下、第九六頁(三)之說明），林大新就未經
第二審判決之上開部分，提起第三審上訴，自非法之所許，應併
予駁回。
四、林大新附表一(三)編號、，鄭亦銘附表一(五)編號１至３、
    ７，甘忠民附表一(六)編號１、２均竊盜部分：
按刑事訴訟法第三百七十六條所列各罪之案件，經第二審判決者
，不得上訴於第三審法院，為該法條所明定。本件附表一(三)編號
、林大新竊盜案件，鄭亦銘附表一(五)編號１至３、７竊盜案
件，甘忠民附表一(六)編號１、２竊盜案件，原審分別依刑法三百
二十條第一項、第三百二十一條第一項第一、三、四款論處林大
新、甘忠民各二罪刑、鄭亦銘三罪刑，核均屬刑事訴訟法第三百
七十六條第二款之案件，既經第二審判決，自不得上訴於第三審
法院，林大新、鄭亦銘、甘忠民猶提起上訴，顯為法所不許，均
應併予駁回。
據上論結，應依刑事訴訟法第三百九十五條、第三百九十七條、
第四百零一條，判決如主文。
中    華    民    國  九十九  年   十二   月   三十   日
                      最高法院刑事第十庭
                          審判長法官  石  木  欽  
                                法官  洪  佳  濱  
                                法官  韓  金  秀  
                                法官  段  景  榕  
                                法官  周  煙  平  
本件正本證明與原本無異
                                      書  記  官  
中    華    民    國  一○○  年    一    月    五    日
                                                      Q

司法院資訊處製作；財團法人民間司法改革基金會備份。
